ACORDAO-COMPLETO-2576218

ACÓRDÃO 1757/2023 ATA 4/2023 - SEGUNDA CÂMARA

VISTOS, relatados e discutidos estes autos em que se analisam atos (inicial e de alteração) da concessão de pensão militar deferida pelo Comando da Marinha.
ACORDAM os Ministros do Tribunal de Contas da União, reunidos em Sessão da 2ª Câmara, ante as razões expostas pelo Relator, e com fulcro nos incisos III e IX do art. 71 da Constituição Federal e nos arts. 1º, inciso V, e 39, inciso II, da Lei 8.443/1992, c/c o art. 259, inciso II, do Regimento Interno/TCU, em:
9.1. considerar ilegal a pensão militar instituída pelo Sr. Francisco Giló Nogueira em favor das Sras. Edilamar Nogueira Leite, Lúcia Maria Marchi Nogueira e Evanete Ferreira Nogueira, negando registro aos correspondentes atos (inicial: 162395/2021; e de alteração: 162482/2021) ; 
9.2. dispensar a devolução dos valores recebidos indevidamente de boa-fé pelas interessadas, nos termos do Enunciado 106 da Súmula de Jurisprudência do TCU;
9.3. determinar ao Comando da Marinha, no prazo de 15 (quinze) dias a contar da ciência desta deliberação, que: 
9.3.1. abstenha-se de realizar pagamentos decorrentes dos atos ora impugnados, sujeitando-se a autoridade administrativa omissa à responsabilidade solidária, nos termos do art. 262, caput, do Regimento Interno/TCU;
9.3.2. dê ciência do inteiro teor desta Deliberação às beneficiárias dos atos, alertando-as de que o efeito suspensivo proveniente da interposição de possíveis recursos perante o TCU não as exime da devolução dos valores percebidos indevidamente após a respectiva notificação, caso os recursos não sejam providos, encaminhando a este Tribunal, no prazo de 30 (trinta) dias, comprovante da referida ciência; e
9.3.3. emita novo ato de concessão de pensão militar, livre da irregularidade indicada neste processo, e promova o seu cadastramento no sistema e-Pessoal, submetendo-o a este Tribunal, nos termos da IN/TCU 78/2018.

Atos de concessão de pensão militar (inicial e de alteração).

Segunda Câmara

Comando da Marinha.

3. Interessadas: Edilamar Nogueira Leite (XXX.810.407-XX), Lúcia Maria Marchi Nogueira (XXX.900.497-XX) e Evanete Ferreira Nogueira (XXX.783.423-XX).

13.1. Ministros presentes: Augusto Nardes (na Presidência), Aroldo Cedraz e Antonio Anastasia.
13.2. Ministro-Substituto convocado: Marcos Bemquerer Costa (Relator).

MARCOS BEMQUERER

Adoto como Relatório, com os pertinentes ajustes de forma, a instrução da então Secretaria de Fiscalização de Integridade de Atos e Pagamentos de Pessoal e de Benefícios Sociais - Sefip, atual Unidade de Auditoria Especializada em Pessoal - AudPessoal, por meio da qual a concessão objeto destes autos foi analisada e cujo encaminhamento contou com a anuência do Procurador Rodrigo Medeiros de Lima (peças 6/8) : 
"Exame das Constatações
Ato: 162395/2021 - Inicial - Instituidor: FRANCISCO GILO NOGUEIRA - CPF: XXX.532.097-XX
Beneficiários: EDILAMAR NOGUEIRA LEITE - CPF: XXX.810.407-XX - Filha; LUCIA MARIA MARCHI NOGUEIRA - CPF: XXX.900.497-XX - Filha e EVANETE FERREIRA NOGUEIRA - CPF: XXX.783.423-XX - Filha
Parecer do Controle Interno: considerar o ato legal.
Constatação e análise: 
9.1.1. Posto/Graduação de referência para cálculo dos proventos de reforma não correspondente ao último posto/graduação na ativa.
Justificativa do Gestor de Pessoal: Militar transferido para a Reserva Remunerada, percebendo os proventos do posto de Segundo-Tenente, na forma dos arts. 135, alínea 'a' e parágrafo único, 137, alíneas 'a' e 'b', 138, §1º, 140, alíneas 'a' e 'c', 156 da Lei 4328/1964, alterada pelo Decreto-Lei 81/1966, contando mais de vinte e cinco anos de serviço.
Análise do Controle Interno: justificativa do gestor esclarece pendência.
Análise da Equipe Técnica: ilegal.
Trata-se de análise de concessão de ato de pensão militar. Analisa-se eventual irregularidade na acumulação do recebimento da pensão militar com outros vínculos públicos. É importante relembrar que a legislação aplicável à análise do benefício é a vigente à época do óbito do instituidor, conforme jurisprudência pacificada por esta Corte e pelo Poder Judiciário, vide Acórdão 7043/2013-TCU-Primeira Câmara, de relatoria do Ministro José Mucio Monteiro e 5018/2010-TCU-1ª Câmara, de relatoria do Ministro Walton Alencar Rodrigues.
O instituidor faleceu em 7/9/2001, deste modo aplica-se o disposto na redação original da Lei 3.765/1960. No caso em tela há três beneficiárias da pensão militar: Edilamar Nogueira Leite (CPF XXX.810.407-XX) , Evanete Ferreira Nogueira (CPF XXX.783.423-XX) e Lucia Maria Marchi Nogueira (CPF XXX.900.497-XX) . Consoante consulta à base de dados RAIS, SIAPE e DataPrev, as beneficiárias não possuem vínculos públicos vedados pela legislação de regência da matéria.
Portanto, também neste aspecto o ato é legal.
O instituidor na ativa ocupava a graduação de Suboficial. Passou para a inatividade em 21/8/1967 após 25 anos de serviço. Os proventos foram pagos com base no posto de 2º Tenente. O art. 60 da Lei 4.902/1965 garantia ao militar que na data de 10 de outubro de 1966 contasse 20 ou mais anos de efetivo exercício o direito para a reserva remunerada a partir da data em que completasse 25 anos de efetivo exercício. Contudo, os proventos calculados sobre o soldo correspondente à graduação imediatamente superior, somente poderiam ser pagos com 30 anos de efetivo exercício, conforme o art. 52 do mesmo diploma. Assim, propõe-se a ilegalidade do ato em tela e que os proventos da pensão militar sejam pagos com base na graduação de Suboficial.
O quadro resumo de ocorrências e, quando for o caso, o detalhamento da norma legal e da jurisprudência para a inconsistência acima elencada encontra-se no anexo II dessa instrução. 
Encaminhamento do ato: 
Considerar ILEGAL e recusar registro do ato de pensão militar 162395/2021 - inicial de FRANCISCO GILO NOGUEIRA, do quadro de pessoal do  COMANDO DA MARINHA, com base nos arts. 71, inciso III, da Constituição Federal, 1º, inciso V, e 39, inciso II, da Lei 8.443/1992 e 260, § 1º, do Regimento Interno. 
Com fulcro no art. 262, caput, do Regimento Interno/TCU, determinar ao COMANDO DA MARINHA que: 
promova o recálculo do valor atualmente pago a título de reforma/pensão militar com base no posto/graduação incorreto, no prazo 15 (quinze) dias contados a partir da ciência desta deliberação, sujeitando-se a autoridade administrativa omissa à responsabilidade solidária, em face de manifesta ilegalidade;
dispense a devolução dos valores indevidamente recebidos de boa-fé até a data da ciência do COMANDO DA MARINHA, do acórdão que vier a ser proferido, com base no Enunciado 106 da Súmula da Jurisprudência do TCU;
no prazo de trinta dias, contados da ciência da decisão, envie a este Tribunal documentos comprobatórios de que as interessadas cujo ato foi impugnado estão cientes do julgamento deste Tribunal;
dê ciência, no prazo de quinze dias, contados da notificação, do inteiro teor desta deliberação às interessadas, alertando-as de que o efeito suspensivo proveniente da interposição de eventuais recursos junto ao TCU não as exime da devolução dos valores percebidos indevidamente, caso o recurso não seja provido.
Ato: 162482/2021 - Alteração - Instituidor: FRANCISCO GILO NOGUEIRA - CPF: XXX.532.097-XX
Beneficiários: LUCIA MARIA MARCHI NOGUEIRA - CPF: XXX.900.497-XX - Filha; EDILAMAR NOGUEIRA LEITE - CPF: XXX.810.407-XX - Filha e EVANETE FERREIRA NOGUEIRA - CPF: XXX.783.423-XX - Filha.
Parecer do Controle Interno: considerar o ato legal.
Constatação e análise: 
9.1.2. Posto/Graduação de referência para cálculo dos proventos de reforma não correspondente ao último posto/graduação na ativa.
Justificativa do Gestor de Pessoal: Militar transferido para a Reserva Remunerada, percebendo os proventos do posto de Segundo-Tenente, na forma dos arts. 135, alínea 'a' e parágrafo único, 137, alíneas 'a' e 'b', 138, §1º, 140, alíneas 'a' e 'c', 156 da Lei 4328/1964, alterada pelo Decreto-Lei 81 de 21/1966, contando mais de 25 anos de serviço.
Análise do Controle Interno: Justificativa do gestor esclarece pendência.
Análise da Equipe Técnica: ilegal.
Trata-se de análise de concessão de ato de pensão militar. Analisa-se eventual irregularidade na acumulação do recebimento da pensão militar com outros vínculos públicos. É importante relembrar que a legislação aplicável à análise do benefício é a vigente à época do óbito do instituidor, conforme jurisprudência pacificada por esta Corte e pelo Poder Judiciário, vide Acórdão 7043/2013-TCU-Primeira Câmara, de relatoria do Ministro José Mucio Monteiro e 5018/2010-TCU-1ª Câmara, de relatoria do Ministro Walton Alencar Rodrigues.
O instituidor faleceu em 7/9/2001, deste modo aplica-se o disposto na redação original da Lei 3.765/1960. No caso em tela há três beneficiárias da pensão militar: Edilamar Nogueira Leite (CPF XXX.810.407-XX) , Evanete Ferreira Nogueira (CPF XXX.783.423-XX) e Lucia Maria Marchi Nogueira (CPF XXX.900.497-XX) . Consoante consulta à base de dados RAIS, SIAPE e DataPrev, as beneficiárias não possuem vínculos públicos vedados pela legislação de regência da matéria.
Portanto, também neste aspecto o ato é legal.
O instituidor na ativa ocupava a graduação de Suboficial. Passou para a inatividade em 21/8/1967 após 25 anos de serviço. Os proventos foram pagos com base no posto de 2º Tenente. O art. 60 da Lei 4.902/1965 garantia ao militar que na data de 10 de outubro de 1966 contasse 20  ou mais anos de efetivo exercício o direito para a reserva remunerada a partir da data em que completasse 25 anos de efetivo exercício. Contudo, os proventos calculados sobre o soldo correspondente à graduação imediatamente superior somente poderiam ser pagos com 30 anos de efetivo exercício, conforme o art. 52 do mesmo diploma. Assim, propõe-se a ilegalidade do ato em tela e que os proventos da pensão militar sejam pagos com base na graduação de Suboficial.
O quadro resumo de ocorrências e, quando for o caso, o detalhamento da norma legal e da jurisprudência para a inconsistência acima elencada encontra-se no anexo II dessa instrução. 
Encaminhamento do ato: 
Considerar ILEGAL e recusar registro do ato de pensão militar 162482/2021 - alteração de FRANCISCO GILO NOGUEIRA do quadro de pessoal do COMANDO DA MARINHA, com base nos arts. 71, inciso III, da Constituição Federal, 1º, inciso V, e 39, inciso II, da Lei 8.443/1992 e 260, § 1º, do Regimento Interno/TCU. 
Com fulcro no art. 262, caput, do Regimento Interno deste Tribunal, determinar ao órgão/entidade COMANDO DA MARINHA que: 
promova o recálculo do valor atualmente pago a título de reforma/pensão militar com base no posto/graduação incorreto, no prazo 15 (quinze) dias, contados a partir da ciência desta deliberação, sujeitando-se a autoridade administrativa omissa à responsabilidade solidária, em face de manifesta ilegalidade;
dispense a devolução dos valores indevidamente recebidos de boa-fé até a data da ciência do COMANDO DA MARINHA, do acórdão que vier a ser proferido, com base no Enunciado 106 da Súmula da Jurisprudência do TCU;
no prazo de trinta dias, contados da ciência da decisão, envie a este Tribunal documentos comprobatórios de que as interessadas cujo ato foi impugnado estão cientes do julgamento deste Tribunal;
dê ciência, no prazo de quinze dias, contados da notificação, do inteiro teor desta deliberação às interessadas, alertando-as de que o efeito suspensivo proveniente da interposição de eventuais recursos junto ao TCU não as exime da devolução dos valores percebidos indevidamente, caso o recurso não seja provido.
CONCLUSÃO
A abrangência e a profundidade das verificações levadas a efeito fundamentam convicção de que os atos 162395/2021 e 162482/2021 podem ser apreciados pela ilegalidade, em razão das irregularidades apontadas no item Exame das Constatações desta instrução, que representam afronta à legislação e à jurisprudência de referência
PROPOSTA DE ENCAMINHAMENTO
Ante o exposto, com fundamento no art. 71, inciso III, da Constituição Federal, no art. 1º, inciso V, e art. 39, incisos I e II, da Lei 8.443/1992, no art. 260 do Regimento Interno do Tribunal de Contas da União, propõe-se: 
Considerar ILEGAIS e recusar registro dos atos de Pensão militar 162395/2021 - Inicial e 162482/2021 - Alteração de FRANCISCO GILO NOGUEIRA, respectivamente, do quadro de pessoal do COMANDO DA MARINHA (...) ;
Com fulcro no art. 262, caput, do Regimento Interno deste Tribunal, determinar ao COMANDO DA MARINHA que: 
no prazo de trinta dias, contados da ciência da decisão, envie a este Tribunal documentos comprobatórios de que as interessadas cujo ato foi impugnado está ciente do julgamento deste Tribunal;
dê ciência, no prazo de quinze dias, contados da notificação, do inteiro teor desta deliberação às interessadas, alertando-as de que o efeito suspensivo proveniente da interposição de eventuais recursos junto ao TCU não as exime da devolução dos valores percebidos indevidamente, caso o recurso não seja provido;
promova o recálculo do valor atualmente pago a título de pensão militar com base no posto/graduação incorreto, no prazo 15 (quinze) dias, contados a partir da ciência desta deliberação, sujeitando-se a autoridade administrativa omissa à responsabilidade solidária, em face de manifesta ilegalidade;
dispense a devolução dos valores indevidamente recebidos de boa-fé até a data da ciência do COMANDO DA MARINHA, do acórdão que vier a ser proferido, com base no Enunciado 106 da Súmula da Jurisprudência do TCU."
	É o Relatório.

não há.

Procurador Rodrigo Medeiros de Lima.

PESSOAL. PENSÃO MILITAR. ATO INICIAL E DE ALTERAÇÃO. PROVENTOS DE REFERÊNCIA CORRESPONDENTES À GRADUAÇÃO ACIMA DA OCUPADA NA ATIVA POR MILITAR QUE NÃO COMPLETOU OS 30 ANOS REQUERIDOS PELA REDAÇÃO DO ART. 51 DA LEI 4.902/1965. ILEGALIDADE DA CONCESSÃO. NEGATIVA DE REGISTRO DOS ATOS.

PENSÃO MILITAR (PMIL)

Unidade de Auditoria Especializada em Pessoal - AudPessoal.

Em apreciação o ato inicial e o de alteração da pensão militar instituída pelo Sr. Francisco Giló Nogueira (162395/2021 e 162482/2021, respectivamente) em favor das Sras. Edilamar Nogueira Leite, Lúcia Maria Marchi Nogueira e Evanete Ferreira Nogueira, filhas do de cujus.
2.	Os pareceres exarados pela então Secretaria de Fiscalização de Integridade de Atos e Pagamentos de Pessoal e de Benefícios Sociais - Sefip, atual Unidade de Auditoria Especializada em Pessoal - AudPessoal (peças 6-7) e pelo Ministério Público junto ao TCU (peça 8) , representado pelo Procurador Rodrigo Medeiros de Lima, são convergentes e propõem a ilegalidade da concessão pensional ora em exame. 
3.	Conforme ressaltou a AudPessoal, o instituidor, que ocupava, na ativa, a graduação de Suboficial, foi reformado por limite de idade de permanência na reserva com proventos com base no soldo de Segundo Tenente.
4.	Não há, contudo, justificativa para a majoração de seus proventos, pois o militar não possuía mais de trinta anos de serviço, como prescreve o art. 51 da Lei 4.902/1965, a seguir reproduzido:
"Art 51. Os Subtenentes e Suboficiais, quando transferidos para a Reserva, terão os proventos calculados sôbre o sôldo correspondente ao pôsto de 2º Tenente, desde que contem mais de 30 (trinta) anos de efetivo serviço." 
5.	Consoante se extrai dos atos sub examine, o tempo de serviço registrado para o instituidor é de 25 anos, inferior, portanto, ao parâmetro fixado em lei para a percepção de remuneração correspondente ao posto de Segundo Tenente.
6.	Nesse contexto, considerando que o militar não satisfaz o requisito temporal de trinta anos de serviço que lhe daria, em sua passagem para a inatividade, o direito ao grau hierárquico acima ao ocupado no momento da passagem para a reserva, cumpre considerar ilegal a pensão instituída pelo Sr. Francisco Giló Nogueira e negar registro aos respectivos atos (inicial e de alteração) .
7.	Outrossim, de conformidade com o art. 262 do Regimento Interno/TCU, importa determinar ao Comando da Marinha que faça cessar os pagamentos decorrentes dos atos ora impugnados, sob pena de responsabilidade solidária da autoridade administrativa omissa.
8. 	Deve-se, igualmente, determinar ao órgão de origem que comunique às beneficiárias dos atos sobre a deliberação do Tribunal, alertando-as de que o efeito suspensivo proveniente da interposição de eventuais recursos não as exime da devolução dos valores percebidos indevidamente após a notificação, caso esses recursos não sejam providos. Após, devem ser remetidos ao Tribunal documentos comprobatórios de que elas foram cientificadas do julgamento desta Corte.
9.	Por fim, esclareço que os atos inicial e de alteração em exame deram entrada nesta Corte de Contas em 2022, não se aplicando a sistemática definida pelo Plenário, mediante o Acórdão 122/2021 (Relator Ministro Walton Alencar Rodrigues) , na linha de observar o Recurso Extraordinário 636.553, em que foi fixado prazo de cinco anos para que o TCU registre os atos de concessão inicial de aposentadoria, reforma ou pensão, após o qual serão considerados "tacitamente registrados", podendo posteriormente o ato que contenha alguma ilegalidade ser submetido ao procedimento de revisão de ofício, com base no art. 54 da Lei 9.784/1999 c/c o art. 260, § 2º, do Regimento Interno/TCU. 
	Em face do exposto, voto para que o Tribunal adote a minuta de Acórdão que ora submeto à apreciação deste Colegiado.
TCU, Sala das Sessões, em 7 de março de 2023.
MARCOS BEMQUERER COSTA
Relator